【裁判字號】    90,重訴,317
【裁判日期】    900627
【裁判案由】    清償借款
【裁判全文】
臺灣臺北地方法院民事判決  九十年度重訴字第三一七號
    原      告    華南商業銀行股份有限公司
    法定代理人    丙○○
    訴訟代理人    乙○○
                  王美玲
    被      告    伍茲股份有限公司
                              設台北市○○路○段一○○號四樓
                              .
    兼法定代理人  丁○○      住台北市○○路二十二巷九弄三十八號二樓
                              .
    被      告    甲○○      住台北市○○街二十巷十九號
右當事人間請求清償借款事件，本院判決如左：
    主      文
被告應連帶給付原告新台幣伍拾萬元及美金參拾陸萬元，暨如附表所示之利息、違約
金。
訴訟費用由被告連帶負擔。
    事      實
甲、原告方面：
  一、聲明：如主文第一項所示。
  二、陳述：被告伍茲股份有限公司於民國八十九年三月二十三日，邀同被告丁○○
      、甲○○為連帶保證人，與原告簽訂委任開發遠期信用狀契約，約定得委任原
      告以美金三十六萬元為限額，循環開發遠期信用狀，每筆信用狀融資期限最長
      不超過中央銀行「指定銀行辦理外匯業務應注意事項」有關外幣貸款業務進口
      外幣融資期限之規定，並以各筆遠期信用狀押匯日或裝運日起算按開發信用狀
      申請書上列明之匯票期限計算各筆債務之清償日，利息依原告所定外幣貸款利
      率自押匯日起算，借款人最遲應於各筆遠期信用狀項下之債務清償日，將該筆
      債務本息按清償時原告公布之即期外匯賣出匯率折算新台幣或以原幣償還，遲
      延償還時應依「原訂外幣貸款利率」、遲延日原告「新台幣基本放款利率加年
      息百分之二點五」與遲延日原告「外幣貸款利率」三者孰高為準計付遲延利息
      ，被告伍茲股份有限公司遂陸續向原告申請開立信用狀三筆，各該筆借款原告
      墊款金額、墊款日期、到期日均如附表所示；被告伍茲股份有限公司另於八十
      九年四月二十五日向原告借款新台幣五十萬元，借款期間自八十九年四月二十
      五日起至九十年四月二十五日止，約定利息按原告基本放款利率加碼年息百分
      之零點二五計算（當時為年息百分之八點一），自借款日起按月給付，本金則
      到期一次清償。就上開二筆借款，均約定如有任何一宗債務未依約清償，被告
      即喪失期限利益，全部債務視為到期，逾期清償在六個月以內者，按上開利率
      百分之十，超過六個月者，超過部分按上開利率百分之二十計付違約金。詎被
      告伍茲股份有限公司就上開美金墊款部分並未依約償付，就新台幣借款部分亦
      僅繳息至八十九年八月二十五日止，依前開約定全部債務已視為到期，屢經催
      討無效，尚欠原告新台幣五十萬元及美金三十六萬元，暨如附表所示之利息、
      違約金，迄未清償，為此依消費借貸及連帶保證契約之法律關係，請求被告連
      帶給付。
  三、證據：提出授信約定書影本三紙、借據一紙、委任開發信用狀契約一紙、連帶
      保證書一紙、進口到單交易紀錄單二紙（以上均為影本）。
乙、被告方面：
壹、被告伍茲股份有限公司、丁○○部分：被告伍茲股份有限公司、丁○○均未於言
    詞辯論期日到場，亦未提出書狀作何聲明或陳述。
貳、被告甲○○部分：
  一、聲明：
  （一）駁回原告之訴及其假執行之聲請。
  （二）如受不利判決，願供擔保請准宣告免為假執行。
  二、陳述：
  （一）本件貸款為一有弊端之非法貸款，伊係於不知情之情形下受詐欺而簽立保證
        契約：
      １伊與被告丁○○係經由伊學長即訴外人李祖怡（前經國先生侍衛長李將軍）
        於八十八年底介紹認識，之後被告丁○○邀請李祖怡，並透過李祖怡關係囑
        託伊及訴外人李天鐸出面充作人頭協助成立一公司，俟公司成立後再行退股
        。被告丁○○於八十九年四月藉請被告幫忙介紹六福皇宮主廚之名，邀伊在
        亞太會館喝咖啡，洽談協助成立公司入股事宜，並要求簽下股東名簿及相關
        文件，在場並有一名連小姐（全名不詳，但據說任教文化大學）及一名被告
        丁○○介紹之王姓律師（待收受鈞院開庭通知至原告銀行瞭解狀況後，才知
        悉該人係原告銀行之行員），當場被告丁○○告知其欲成立公司，要求伊於
        股東名簿及相關文件簽名，由於該文件（即本件之連帶保證書）被告丁○○
        已簽下第一順位，當時燈光很暗，被告丁○○稱該文件係股東名冊，僅露出
        簽名欄要伊簽名，並稱訴外人李祖怡、李天鐸亦會在該文件上簽名，伊遂不
        疑有他而簽下該文件，惟伊為職業軍人，對民間一般商業往來方式不甚熟悉
        ，且對於相關之商業文件未曾接觸，甚至未見過銀行本票，而該在場偽稱王
        律師之原告行員又未善盡義務，告知該文件實為擔任連帶保證人之擔保借款
        文件，亦未表明真實身分，使伊於陷於錯誤之情形下為保證之意思表示，嗣
        後伊才知受騙上當。
      ２另據側面瞭解本件貸款過程，得知被告丁○○有一胞弟係台北市議員，另一
        胞弟則任調查局局長辦公室主任秘書，被告丁○○透過其胞弟及訴外人李祖
        怡之關係，認識原告銀行政風室夏主任，並特將公司由仁愛路遷移至西藏路
        ，透過該政風室夏主任引薦分行經理，以便於該分行轄區借貸，是被告丁○
        ○係處心積慮詐騙使伊成為借貸契約之連帶保證人。
      ３另查被告丁○○早已成立另一「二人公司」，然原告銀行仍逕貸予其新台幣
        五十萬元及美金三十六萬元之高額借款，且亦未徵信保證人之個人財務信用
        狀況，又透過訴外人李祖怡告知，被告丁○○曾邀請其個人、政風室夏主任
        、銀行經理一併款宴，若本件為一般正常之借貸程序，何須如此大費周章？
        是其為通謀詐欺之心態甚明。
  （二）按因被詐欺或被脅迫，而為意思表示者，表意人得撤銷其意思表示，但詐欺
        係由第三人所為者，以相對人明知其事實或可得而知者為限，始得撤銷之，
        民法第九十二條定有明文，爰以九十年二月二十二日答辯狀繕本一併為撤銷
        系爭保證契約之意思表示，併此敘明。
  三、證據：未提出證據。
丙、本院依職權訊問證人王鑫概。
    理      由
一、本件被告伍茲股份有限公司、丁○○未於言詞辯論期日到場，核無民事訴訟法第
    三百八十六條列各款情形，爰依原告之聲請，由其一造辯論而為判決。
二、原告起訴主張：被告伍茲股份有限公司於八十九年三月二十三日，邀同被告丁○
    ○、甲○○為連帶保證人，與原告簽訂委任開發遠期信用狀契約，約定得委任原
    告以美金三十六萬元為限額，循環開發遠期信用狀，被告伍茲股份有限公司即陸
    續向原告申請開立信用狀三筆，各該筆借款原告墊款金額、墊款日期、到期日均
    如附表所示，被告伍茲股份有限公司另於八十九年四月二十五日向原告借款新台
    幣五十萬元，借款期間自八十九年四月二十五日起至九十年四月二十五日止，約
    定利息按原告基本放款利率加碼年息百分之零點二五計算，嗣被告伍茲股份有限
    公司就上開美金墊款部分並未依約償付，就新台幣借款部分亦僅繳息至八十九年
    八月二十五日止，尚欠原告新台幣五十萬元及美金三十六萬元，及如附表所示之
    利息、違約金，迄未清償等語。被告甲○○則以：伊受被告丁○○之託出名成立
    公司，因對商業往來文件不熟悉，在場偽稱王律師之原告行員又未善盡告知義務
    ，致誤以為所簽者為股東名簿或相關文件，事後才知係連帶保證契約而受騙上當
    ，本件被告丁○○之貸款過程與一般正常程序有違，原告又未查核伊擔任保證人
    之財力狀況，顯係通謀虛偽意思表示，故以答辯狀繕本之送達撤銷伊關於系爭保
    證契約之意思表示等語，資為抗辯。
三、原告主張被告伍茲股份有限公司於八十九年三月二十三日，邀同其餘被告丁○○
    、甲○○為連帶保證人，簽訂委任開發遠期信用狀契約，約定得委任原告以美金
    三十六萬元為限額，循環開發遠期信用狀，被告伍茲股份有限公司即陸續向原告
    申請開立信用狀三筆，另於八十九年四月二十五日向原告借款新台幣五十萬元，
    惟就上開美金及新台幣墊、借款並未依約清償等事實，業據其提出授信約定書、
    借據、委任開發信用狀契約、連帶保證書、進口到單交易紀錄單為證，被告甲○
    ○對於系爭委任開發信用狀契約、連帶保證書上其簽名之真正並不爭執，然以不
    知所簽者為保證契約，其係受詐欺而為意思表示等語置辯。
（一）惟查，證人即承辦本件貸款並負責對保事宜之原告行員王鑫概於本院準備程序
      時證稱：「‧‧‧當初在中泰賓館對保，在場有伍茲公司的負責人丁○○及保
      證人甲○○，沒有其他人，當時是下午，白天光線充足，在中庭靠窗戶處，當
      時甲○○尚未到，丁○○就先簽名並且蓋公司大、小章，後來洪（篤昌）來了
      ，我有告訴他說我要對保，他就在上面親自簽名，他的章是陳（陽輝）所帶來
      的，我有將文件攤開，他的精神狀況很正常，無任何喝酒的跡象，他看了一下
      無意見就簽名，我並未自稱王律師，我說我是華南銀行人員，陳也有告訴他我
      是華南銀行的人員」等語（見本院九十年三月二十六日準備程序筆錄），是被
      告甲○○辯稱對保當時燈光很暗，原告對保行員即證人王鑫概自稱係王律師云
      云，已屬可疑。
（二）又查被告甲○○於其所不爭執之委任開發信用狀契約及保證書上之簽名多達四
      處，上開文件各簽名欄又均有「對保（或核對）簽章」或「連帶保證人」等明
      顯字樣，並無法藉紙張折疊或掩蓋之方式將上開字樣隱蔽等情，有前開委任開
      發信用狀契約及保證書附卷可稽，是被告甲○○辯稱被告丁○○囑其簽名之文
      件僅露出簽名欄，致其以為係股東名簿而簽名云云，顯與客觀事實有違，不足
      採信。次查被告甲○○之學歷為政治作戰學校研究班畢業，該校須高中畢業者
      始可報考等情，業據其陳稱在卷（見本院九十年六月二十日言詞辯論筆錄），
      縱其不具法律知識或未曾接觸商業交易行為，然依其教育程度，亦應足以瞭解
      系爭委任開發信用狀契約及保證書上「連帶保證人」字樣之意義何在，是被告
      甲○○辯稱其為職業軍人，對民間商業往來文件不熟悉，致誤簽上開文件云云
      ，亦難採信。
（三）被告甲○○復辯稱本件貸款過程與一般貸款程序有違，原告與被告丁○○間就
      本件貸款顯屬通謀虛偽意思表示，伊係因被詐欺而簽名云云，惟按當事人主張
      有利於己之事實者，就其事實有舉證之責任，民事訴訟法第二百七十七條前段
      定有明文，查被告甲○○僅執詞抗辯被告丁○○處心積慮詐騙使伊成為借貸契
      約之連帶保證人，惟就本件保證契約究有何通謀虛偽意思表示之情事，或其係
      如何因詐欺而為錯誤之意思表示等事實，均未見其舉證證明，是被告甲○○辯
      稱因其受詐欺而為意思表示，故以九十年二月二十二日答辯狀繕本之送達，據
      以撤銷系爭保證契約之意思表示云云，自非可採。
四、綜上所述，被告伍茲股份有限公司、丁○○經通知並未到庭陳述，復未提出任何
    書狀供本院參酌，而被告甲○○既不爭執系爭委任開發信用狀契約及保證書上其
    簽名之真正，又未能就其所抗辯因詐欺而為意思表示之事實舉證證明，應認原告
    之主張為可採。從而原告依據消費借貸及連帶保證契約之法律關係，請求被告連
    帶給付新台幣五十萬元及美金三十六萬元，暨如附表所示之利息、違約金，為有
    理由，應予准許。另原告就本件請求並未為假執行之聲明，是被告甲○○聲明如
    受不利判決，願供擔保請准宣告免為假執行，並無必要，爰一併說明。
五、本件判決事證已臻明確，兩造其餘攻擊防禦及舉證，核與判決結果無影響，爰不
    另一一論述，附此敘明。
六、據上論結，本件原告之訴為有理由，依民事訴訟法第三百八十五條第一項前段、
    第八十五條第二項，判決如主文。
中      華      民      國    九十      年      六      月    二十七    日
                                        民事第二庭審判長法  官  丁蓓蓓
                                                        法  官  吳青蓉
                                                        法  官  林庚棟
右為正本係照原本作成
如對本判決上訴，須於判決送達後廿日內向本院提出上訴狀
中      華      民      國    九十      年      六      月    二十七    日
                                                        書記官  劉芳菊


司法院資訊處製作；財團法人民間司法改革基金會備份。
